ACORDAO-COMPLETO-2431133

ACÓRDÃO 837/2022 ATA 3/2022 - PRIMEIRA CÂMARA

VISTOS, relatados e discutidos estes autos de Tomada de Contas Especial instaurada pelo Fundo Nacional de Desenvolvimento da Educação (FNDE) em desfavor de Wellington Damasceno Freitas, ex-prefeito de Olho D'água do Casado - AL, em razão da não comprovação da boa e regular aplicação dos recursos transferidos pelo Programa Nacional de Apoio ao Sistema de Educação de Jovens e Adultos (Peja) , exercício 2005, e de omissão no dever de prestar contas dos recursos do Programa Nacional de Apoio ao Transporte Escolar (Pnate) , exercício 2008.
ACORDAM os Ministros do Tribunal de Contas da União, reunidos em sessão da Primeira Câmara, diante das razões expostas pelo relator, em:
9.1. considerar revel Wellington Damasceno Freitas, para todos os efeitos, com fundamento no art. 12, § 3º, da Lei 8.443/1992, dando-se prosseguimento ao processo;
9.2. julgar irregulares as contas de Wellington Damasceno Freitas, com fundamento nos arts. 1º, inciso I, 16, inciso III, "b" e "c", 19 e 23, inciso III, da Lei 8.443/1992, e condená-lo ao pagamento das quantias a seguir especificadas, com a fixação do prazo de quinze dias, a contar da notificação, para que comprove, perante o Tribunal (art. 214, inciso III, alínea "a", do Regimento Interno do TCU) , o recolhimento da dívida ao Fundo Nacional de Desenvolvimento da Educação, atualizada monetariamente e acrescida dos juros de mora, calculados a partir das datas discriminadas, até a data do recolhimento, na forma prevista na legislação em vigor; 
	Data de ocorrência
	Valor histórico (R$) 

	5/9/2005
	3.244,14

	20/9/2005
	3.244,14

	20/10/2005
	3.244,14

	17/11/2005
	3.244,14

	20/12/2005
	3.244,14

	29/12/2005
	3.244,14

	2/9/2005
	9.007,50

	30/9/2005
	12.312,50

	3/10/2005
	12.312,50

	1/11/2005
	12.312,50

	1/11/2005
	12.030,00

	11/4/2008
	3.238,24

	23/4/2008
	3.238,24

	4/11/2008
	3.266,43

	2/12/2008
	3.266,46

9.3. autorizar, desde logo, nos termos do art. 28, inciso II, da Lei 8.443/1992, a cobrança judicial das dívidas, caso não atendida à notificação;
9.4. encaminhar cópia deste acórdão ao FNDE, ao responsável e à Procuradoria da República no Estado de Alagoas, nos termos do § 3º do art. 16 da Lei 8.443/1992, para adoção das medidas que entender cabíveis.

Tomada de contas especial instaurada pelo Fundo Nacional de Desenvolvimento da Educação - FNDE / Ministério da Educação em razão da impugnação parcial das despesas realizadas com os recursos do Programa Nacional de Apoio ao Sistema de Educação de Jovens e Adultos, exercício de 2005, e omissão na Prestação de Contas do  Programa Nacional de Apoio ao Transporte Escolar, exercício de 2008

Primeira Câmara

Município de Olho D'água do Casado - AL.

3. Interessados/Responsáveis:
3.1. Interessado: Fundo Nacional de Desenvolvimento da Educação (00.378.257/0001-81)
3.2. Responsável: Wellington Damasceno Freitas (XXX.852.514-XX).

13.1. Ministros presentes: Benjamin Zymler (na Presidência), Walton Alencar Rodrigues (Relator), Vital do Rêgo e Jorge Oliveira.
13.2. Ministros-Substitutos presentes: Augusto Sherman Cavalcanti e Weder de Oliveira.

WALTON ALENCAR RODRIGUES

Adoto, como relatório, a instrução elaborada por auditor da Secretaria de Controle Externo de Tomada de Contas Especial (Secex/TCE) , vazada nos termos a seguir transcritos, com a qual anuíram os dirigentes da unidade técnica e o representante do Ministério Público:
Cuidam os autos de tomada de contas especial instaurada pelo FNDE, em desfavor de Wellington Damasceno Freitas (CPF: XXX.852.514-XX) , ex-Prefeito Municipal de Olho D'Água do Casado/AL (gestão 2005-2008) , em razão de irregularidades na execução dos recursos do Programa Nacional de Apoio ao Sistema de Educação de Jovens e Adultos/PEJA, exercício 2005, e de omissão no dever de prestar contas dos recursos recebidos por força do Programa Nacional de Apoio ao Transporte Escolar/PNATE, exercício 2008.
HISTÓRICO
Em 19/4/2018, com fundamento na IN/TCU 71/2012, alterada pela IN/TCU 76/2016 e DN/TCU 155/2016, o dirigente do FNDE autorizou a instauração da tomada de contas especial (peça 5 pp.1-2) .
O fundamento para a instauração da Tomada de Contas Especial, conforme consignado na matriz de responsabilização elaborada pelo tomador de contas, foi a constatação de irregularidades na execução dos recursos dos referidos programas, quais sejam: 
PEJA/2005: pagamentos realizados com o mesmo cheque para vários fornecedores; pagamento de tarifas bancárias na conta específica do programa; impropriedade na comprovação de formação de docentes; e impropriedade na aquisição de livros didáticos; e
PNATE/2008: omissão no dever legal de prestar contas.
O responsável arrolado na fase interna foi devidamente comunicado e, diante da ausência de justificativas suficientes para elidir a irregularidade e da não devolução dos recursos, instaurou-se a tomada de contas especial.
Em seu relatório (peça 5 pp. 195-202) , o tomador de contas concluiu que o prejuízo importaria 52% dos recursos repassados pelo PEJA/2005 (R$ 147.750,00) e 100% dos recursos repassados pelo PNATE/2008 (R$ 13.009,37) ,  o que corresponde ao valor original consolidado de R$ 90.455,22, sendo  R$ 77.445,85 do PEJA/2005 e R$ 13.009,37 do PNATE/2008, imputando-se a responsabilidade, na condição de gestor dos recursos, a Wellington Damasceno Freitas, Prefeito Municipal no período de 2005 a 2008.
Cumpre frisar que, apesar do prazo para prestação de contas do PNATE/2008 ter se encerrado em 15/4/2009, durante o período de gestão do sucessor, não há que se falar em sua corresponsabilidade no caso em exame, visto que este adotou as medidas legais de resguardo ao erário, conforme Representação protocolizada junto ao Ministério Público Federal (peça 5 pp. 168-171) . A documentação em questão foi considerada suficiente pela Procuradoria Federal no FNDE - PROFE como comprovação da adoção das referidas medidas.
Em 1/4/2019, a Controladoria-Geral da União emitiu o relatório de auditoria (peça 6 pp. 1-4) , em concordância com o relatório do tomador de contas. O certificado de auditoria (peça 6 pp. 5-6) e o parecer do dirigente do órgão de controle interno (peça 6 pp. 7-8) concluíram pela irregularidade das presentes contas.
Em 26/4/2019, o ministro responsável pela área atestou haver tomado conhecimento das conclusões contidas no relatório e certificado de auditoria, bem como do parecer conclusivo do dirigente do órgão de controle interno, manifestando-se pela irregularidade das contas, e determinou o encaminhamento do processo ao Tribunal de Contas da União (peça 7) .
Na instrução inicial (peça 12) , analisando-se os documentos nos autos, concluiu-se pela necessidade de realização de citação do responsável para as irregularidades abaixo: 
Irregularidade 1: não comprovação da boa e regular aplicação dos recursos federais repassados ao município de Olho D'Água do Casado/AL no âmbito do PEJA/2005, em face de irregularidades na execução dos recursos transferidos.
Evidências: Parecer n° 3868/2017/DAESP/COPRA/CGAPC/DIFIN (peça 5 pp. 139-145) e Relatório de TCE nº 154/2018-DIREC/COTCE/CGAPC/DIFIN-FNDE/MEC (peça 5 pp. 195-202) .
Normas infringidas: art. 37, caput, c/c o art. 70, parágrafo único, da Constituição da República Federativa do Brasil; art. 93, do Decreto-lei 200/1967; art. 66, do Decreto 93.872/1986; Resolução CD/FNDE n° 25, de 16 de junho de 2005.
Débitos relacionados ao responsável Wellington Damasceno Freitas (CPF: XXX.852.514-XX) :
Pagamentos com o mesmo cheque para vários fornecedores
	Data de ocorrência
	Valor histórico (R$) 

	5/9/2005
	3.244,14

	20/9/2005
	3.244,14

	20/10/2005
	3.244,14

	17/11/2005
	3.244,14

	20/12/2005
	3.244,14

	29/12/2005
	3.244,14

	TOTAL
	19.464,84

Impropriedade na comprovação da formação de docentes
	Data de ocorrência
	Valor histórico (R$) 

	2/9/2005
	9.007,50

	30/9/2005
	12.312,50

	3/10/2005
	12.312,50

	1/11/2005
	12.312,50

	TOTAL
	45.945,00

Impropriedade na aquisição de livros didáticos
	Data de ocorrência
	Valor histórico (R$) 

	1/11/2005
	12.030,00

	TOTAL
	12.030,00

Cofre credor: Fundo Nacional de Desenvolvimento da Educação.
Responsável: Wellington Damasceno Freitas (CPF: XXX.852.514-XX) .
Conduta: não demonstrar a boa e regular aplicação dos recursos federais recebidos e geridos por meio do PEJA/2005, em face de irregularidades na execução dos recursos do instrumento em questão, quais sejam: pagamentos realizados com o mesmo cheque para vários fornecedores, impropriedade na comprovação de formação de docentes e impropriedade na aquisição de livros didáticos.
Nexo de causalidade: a conduta descrita impediu o estabelecimento do nexo causal entre as possíveis despesas efetuadas com os recursos recebidos, no âmbito do instrumento em questão.
Culpabilidade: não há excludentes de ilicitude, de culpabilidade e de punibilidade; é razoável supor que o responsável tinha consciência da ilicitude de sua conduta; era exigível conduta diversa da praticada.
Encaminhamento: citação.
Irregularidade 2: não comprovação da boa e regular aplicação dos recursos federais repassados ao município de Olho D'Água do Casado/AL, em face da omissão no dever de prestar contas dos valores transferidos, no âmbito do PNATE/2008, cujo prazo encerrou-se em 15/4/2009.
Evidências: Informação nº 18/2013-SEOPC/COPRA/CGCAP/DIFIN/FNDE (peça 5 p. 172) e Relatório de TCE nº 154/2018-DIREC/COTCE/CGAPC/DIFIN-FNDE/MEC (peça 5 pp. 195-202) .
Normas infringidas: art. 37, caput, c/c o art. 70, parágrafo único, da Constituição da República Federativa do Brasil; art. 93, do Decreto-lei 200/1967; art. 66, do Decreto 93.872/1986; Resolução CD/FNDE n° 10, de 07 de abril de 2008.
Débitos relacionados ao responsável Wellington Damasceno Freitas (CPF: XXX.852.514-XX) :
	Data de ocorrência
	Valor histórico (R$) 

	11/4/2008
	3.238,24

	23/4/2008
	3.238,24

	4/11/2008
	3.266,43

	2/12/2008
	3.266,46

	TOTAL
	13.009,37

Cofre credor: Fundo Nacional de Desenvolvimento da Educação.
Responsável: Wellington Damasceno Freitas (CPF: XXX.852.514-XX) .
Conduta: não demonstrar a boa e regular aplicação dos recursos federais recebidos e geridos por meio do instrumento em questão, no exercício 2008, em face da omissão na prestação de contas, cujo prazo encerrou-se em 15/4/2009.
Nexo de causalidade: a conduta descrita impediu o estabelecimento do nexo causal entre as possíveis despesas efetuadas com os recursos recebidos, no âmbito do instrumento em questão, no exercício 2008.
Culpabilidade: não há excludentes de ilicitude, de culpabilidade e de punibilidade; é razoável supor que o responsável tinha consciência da ilicitude de sua conduta; era exigível conduta diversa da praticada, qual seja, desincumbir-se do seu dever por meio da apresentação da prestação de contas no prazo e forma devidos.
Encaminhamento: citação.
Em cumprimento ao pronunciamento da Unidade (peça 14) , tendo em vista delegação de competência do relator deste feito, Ministro Walton Alencar Rodrigues, foi efetuada a citação do responsável:
 Wellington Damasceno Freitas - promovida a citação do responsável, conforme delineado adiante:
	Comunicação: Ofício 4914/2020-TCU/Seproc (peça 19) 
Data da Expedição: 18/2/2020
Data da Ciência: 6/3/2020 (peça 21) 
Nome Recebedor: Leonício Silva
Observação: Ofício enviado para o endereço do responsável, conforme pesquisa de endereço no sistema da Receita Federal (peça 25) .
Fim do prazo para a defesa: 22/5/2020*
* os prazos processuais no âmbito do TCU foram suspensos por 30 (trinta) dias corridos, a contar do dia 20/3/2020, conforme estabelecido pela Portaria-TCU nº 61, de 19/3/2020, tendo havido prorrogação dessa suspensão, até 20/5/2020, por meio da Portaria-TCU nº 71, de 16/4/2020. No caso concreto, contou-se 14 dias até o início do período de suspensão, restando 1 dia remanescente a ser contado após 21/5/2020, quando os prazos voltaram a correr.
	
Conforme Despacho de Conclusão das Comunicações Processuais (peça 23) , as providências inerentes às comunicações processuais foram concluídas. 
Transcorrido o prazo regimental, o responsável Wellington Damasceno Freitas permaneceu silente, devendo ser considerado revel, nos termos do art. 12, §3º, da Lei 8.443/1992.
ANÁLISE DOS PRESSUPOSTOS DE PROCEDIBILIDADE DA IN/TCU 71/2012
Avaliação de Viabilidade do Exercício do Contraditório e Ampla Defesa
Verifica-se que não houve o transcurso de mais de dez anos desde o fato gerador sem que tenha havido a notificação do responsável pela autoridade administrativa federal competente (art. 6º, inciso II, c/c art. 19 da IN/TCU 71/2012, modificada pela IN/TCU 76/2016) , uma vez que a primeira despesa impugnada referente ao PEJA/2005 ocorreu em 5/9/2005 e o vencimento do prazo para prestação de contas do PNATE/2008 deu-se em 15/4/2009, sendo que o responsável foi notificado sobre as irregularidades pela autoridade administrativa competente conforme abaixo:
PEJA/2005: Wellington Damasceno Freitas, por meio do ofício acostado à peça 5, p. 30, cujo recebimento restou comprovado com a apresentação de resposta à comunicação do FNDE, em 3/8/2007, conforme ofício de resposta à peça 5, p. 31; por meio do ofício acostado à peça 5, p. 129-130, recebido em 28/9/2016, conforme comprovante à peça 5 p. 131, e por meio do ofício acostado à peça 5, pp. 146-147, recebido em 20/10/2017 conforme comprovante à peça 5 p. 150.
PNATE/2008: Wellington Damasceno Freitas, por meio do ofício acostado à peça 5 pp.   160-161, recebido em 24/11/2010, conforme comprovante à peça 5 p. 165.
Valor de Constituição da TCE 	
Verifica-se, ainda, que o valor atualizado do débito apurado (sem juros) em 1/1/2017 é de R$ 170.015,25, sendo R$ 147.977,22 referentes ao PEJA/2005 (peça 5 pp. 179 a 182) e R$ 22.038,03 referentes ao PNATE/2008 (peça 5 pp. 190 a 191) , portanto superior ao limite mínimo de R$ 100.000,00, na forma estabelecida conforme os arts. 6º, inciso I, e 19 da IN/TCU 71/2012, modificada pela IN/TCU 76/2016.
OUTROS PROCESSOS/DÉBITOS NOS SISTEMAS DO TCU COM OS MESMOS RESPONSÁVEIS
Por oportuno, registra-se que, em atendimento ao item 9.4, do Acórdão 1772/2017-TCU-Plenário (Relator Ministro-Substituto Augusto Sherman Cavalcanti) , foi efetuada pesquisa no sistema processual do TCU, e não foram encontradas tomadas de contas especiais em tramitação com débitos imputáveis ao responsável com valores inferiores ao fixado no art. 6º, inciso I, da Instrução Normativa TCU 71/2012.
A tomada de contas especial está, assim, devidamente constituída e em condição de ser instruída.
EXAME TÉCNICO
Da validade das notificações:
Preliminarmente, cumpre tecer breves considerações sobre a forma como são realizadas as comunicações processuais no TCU. A esse respeito, destacam-se o art. 179, do Regimento Interno do TCU (Resolução 155, de 4/12/2002) e o art. 4º, inciso III, § 1º, da Resolução TCU 170, de 30 de junho de 2004, in verbis:
Art. 179. A citação, a audiência ou a notificação, bem como a comunicação de diligência, farse-ão:
I - mediante ciência da parte, efetivada por servidor designado, por meio eletrônico, fac-símile, telegrama ou qualquer outra forma, desde que fique confirmada inequivocamente a entrega da comunicação ao destinatário;
II - mediante carta registrada, com aviso de recebimento que comprove a entrega no endereço do destinatário;
III - por edital publicado no Diário Oficial da União, quando o seu destinatário não for localizado
 (...) 
Art. 3º As comunicações serão dirigidas ao responsável, ou ao interessado, ou ao dirigente de órgão ou entidade, ou ao representante legal ou ao procurador constituído nos autos, com poderes expressos no mandato para esse fim, por meio de:
I - correio eletrônico, fac-símile ou telegrama;
II - servidor designado;
III - carta registrada, com aviso de recebimento;
IV - edital publicado no Diário Oficial da União, quando o seu destinatário não for localizado, nas hipóteses em que seja necessário o exercício de defesa.
Art. 4º. Consideram-se entregues as comunicações:
I - efetivadas conforme disposto nos incisos I e II do artigo anterior, mediante confirmação da ciência do destinatário;
II - realizadas na forma prevista no inciso III do artigo anterior, com o retorno do aviso de recebimento, entregue comprovadamente no endereço do destinatário;
III - na data de publicação do edital no Diário Oficial da União, quando realizadas na forma prevista no inciso IV do artigo anterior.
§ 1º O endereço do destinatário deverá ser previamente confirmado mediante consulta aos sistemas disponíveis ao Tribunal ou a outros meios de informação, a qual deverá ser juntada ao respectivo processo.
 (...) 
	Bem se vê, portanto, que a validade da citação via postal não depende de que o aviso de recebimento seja assinado pelo próprio destinatário da comunicação, o que dispensa, no caso em tela, a entrega do AR em "mãos próprias". A exigência da norma é no sentido de o Tribunal verificar se a correspondência foi entregue no endereço correto, residindo aqui a necessidade de certeza inequívoca. 
	Não é outra a orientação da jurisprudência do TCU, conforme se verifica dos julgados a seguir transcritos:
São válidas as comunicações processuais entregues, mediante carta registrada, no endereço correto do responsável, não havendo necessidade de que o recebimento seja feito por ele próprio (Acórdão 3648/2013-TCU-Segunda Câmara, Relator Ministro JOSÉ JORGE) ;
É prescindível a entrega pessoal das comunicações pelo TCU, razão pela qual não há necessidade de que o aviso de recebimento seja assinado pelo próprio destinatário. Entregandose a correspondência no endereço correto do destinatário, presume-se o recebimento da citação. (Acórdão 1019/2008-TCU-Plenário, Relator Ministro BENJAMIN ZYMLER) ;
As comunicações do TCU, inclusive as citações, deverão ser realizadas mediante Aviso de Recebimento - AR, via Empresa Brasileira de Correios e Telégrafos, bastando para sua validade que se demonstre que a correspondência foi entregue no endereço correto. (Acórdão 1526/2007-TCU-Plenário, Relator Ministro AROLDO CEDRAZ) .
A validade do critério de comunicação processual do TCU foi referendada pelo Supremo Tribunal Federal, nos termos do julgamento do MS-AgR 25.816/DF, por meio do qual se afirmou a desnecessidade da ciência pessoal do interessado, entendendo-se suficiente a comprovação da entrega do "AR" no endereço do destinatário:
Ementa: agravo regimental. Mandado de segurança. Desnecessidade de intimação pessoal das decisões do tribunal de contas da união. art. 179 do regimento interno do TCU. Intimação do ato impugnado por carta registrada, iniciado o prazo do art. 18 da lei nº 1.533/51 da data constante do aviso de recebimento. Decadência reconhecida. Agravo improvido.
O envio de carta registrada com aviso de recebimento está expressamente enumerado entre os meios de comunicação de que dispõe o Tribunal de Contas da União para proceder às suas intimações.
O inciso II do art. 179 do Regimento Interno do TCU é claro ao exigir apenas a comprovação da entrega no endereço do destinatário, bastando o aviso de recebimento simples. 
Da revelia do responsável Wellington Damasceno Freitas
No caso vertente, a citação do Sr. Wellington Damasceno Freitas, se deu no seu endereço constante no sistema CPF da Receita, tendo a entrega dos ofícios notificatórios nesse endereço ficado comprovada conforme o AR apensado aos autos (peça 21) .
Nos processos do TCU, a revelia não leva à presunção de que seriam verdadeiras todas as imputações levantadas contra os responsáveis, diferentemente do que ocorre no processo civil, em que a revelia do réu opera a presunção da verdade dos fatos narrados pelo autor (Acórdão 1009/2018-TCU-Plenário, Relator: BRUNO DANTAS; 2369/2013 - TCU - Plenário, Relator: BENJAMIN ZYMLER e 2449/2013 - TCU - Plenário, Relator: BENJAMIN ZYMLER) . Dessa forma, a avaliação da responsabilidade do agente não pode prescindir da prova existente no processo ou para ele carreada. 
Ao não apresentar sua defesa, o responsável deixou de produzir prova da regular aplicação dos recursos sob sua responsabilidade, em afronta às normas que impõem aos gestores públicos a obrigação legal de, sempre que demandados pelos órgãos de controle, apresentar os documentos que demonstrem a correta utilização das verbas públicas, a exemplo do contido no art. 93 do Decreto-Lei 200/1967: "Quem quer que utilize dinheiros públicos terá de justificar seu bom e regular emprego na conformidade das leis, regulamentos e normas emanadas das autoridades administrativas competentes." 
Mesmo as alegações de defesa não sendo apresentadas, considerando o princípio da verdade real que rege esta Corte, procurou-se buscar, em manifestações do responsável na fase interna desta Tomada de Contas Especial, se havia algum argumento que pudesse ser aproveitado a seu favor. 
No entanto, o responsável não se manifestou na fase interna, não havendo, assim, nenhum argumento que possa vir a ser analisado e posteriormente servir para afastar as irregularidades apontadas.
Em consultas aos sistemas corporativos do instaurador (SIGPC) , realizadas nas datas de 3/6/2020 e 9/9/2020, verifica-se que o responsável também não apresentou contas junto ao instaurador do PNATE/2008 e continua inadimplente (peças 24 e 26) .
Em se tratando de processo em que a parte interessada não se manifestou acerca das irregularidades imputadas, não há elementos para que se possa efetivamente aferir e reconhecer a ocorrência de boa-fé na conduta da responsável, podendo este Tribunal, desde logo, proferir o julgamento de mérito pela irregularidade das contas, conforme os termos dos §§ 2º e 6º do art. 202 do Regimento Interno do TCU. (Acórdão 2064/2011-TCU-Primeira Câmara (relator: Ubiratan Aguiar) , 6.182/2011-TCU-1ª Câmara (relator: Weber de Oliveira) , 4.072/2010-TCU-1ª Câmara (Relator: Valmir Campelo) , 1.189/2009-TCU-1ª Câmara (Relator: Marcos Bemquerer) , 731/2008-TCU-Plenário (Relator: Aroldo Cedraz) .
Dessa forma, o responsável Wellington Damasceno Freitas deve ser considerado revel, nos termos do art. 12, §3º, da Lei 8.443/1992, devendo as contas serem julgadas irregulares, condenando-o ao débito apurado.
Prescrição da Pretensão Punitiva
	Vale ressaltar que a pretensão punitiva do TCU, conforme Acórdão 1441/2016-TCU-Plenário, Relator: Benjamin Zymler, que uniformizou a jurisprudência acerca dessa questão, subordina-se ao prazo geral de prescrição indicado no art. 205 do Código Civil, que é de dez anos, contado da data de ocorrência da irregularidade sancionada, nos termos do art. 189 do Código Civil, sendo este prazo interrompido pelo ato que ordenar a citação, a audiência ou a oitiva da responsável.
No caso em exame, visto que a irregularidade sancionada de data mais recente se deu em 15/4/2009, prazo para prestação de contas do PNATE/2008, encontra-se prescrita qualquer pretensão punitiva do TCU, não sendo possível, portanto, a aplicação de qualquer sanção ao responsável. 
CONCLUSÃO
Em face da análise promovida na seção "Exame Técnico", verifica-se que o responsável Wellington Damasceno Freitas não logrou comprovar a boa e regular aplicação dos recursos, instado a se manifestar, optou pelo silêncio, configurando a revelia, nos termos do §3º, do art. 12, da Lei 8.443/1992. Ademais, inexistem nos autos elementos que demonstrem a boa-fé do responsável ou a ocorrência de outras excludentes de culpabilidade.
Dessa forma, identificado dano ao erário, devese instaurar e julgar o processo de tomada de contas especial para responsabilizar seus agentes causadores, respeitando o direito ao contraditório e à ampla defesa, independentemente de quando ocorreram os atos impugnados.
Observa-se que, não obstante a conduta do Sr. Wellington Damasceno Freitas tenha concorrido decisivamente para a caracterização da omissão, porque não cumpriu com sua obrigação de disponibilizar as condições materiais mínimas e necessárias para que o seu sucessor pudesse apresentar a prestação de contas do PNATE/2008, fato é que o vencimento do prazo para essa prestação recaiu no mandato seguinte (em 30/4/2013) , quando já não estava mais à frente da administração municipal, razão por que o gestor deve ser responsabilizado, haja vista o teor da citação acima referida, com fundamento no art. 16, inciso III, alíneas "b" e "c", da Lei 8.443/1992.
Verifica-se também que houve a prescrição da pretensão punitiva, conforme análise já realizada.
Tendo em vista que não constam dos autos elementos que permitam reconhecer a boa-fé do responsável, sugere-se que as suas contas sejam julgadas irregulares, nos termos do art. 202, § 6º, do Regimento Interno do TCU, com a imputação do débito atualizado monetariamente e acrescido de juros de mora, nos termos do art. 202, §1º do Regimento Interno do TCU, descontado o valor eventualmente recolhido, com a aplicação da multa prevista no art. 57 da Lei 8.443/1992.
Por fim, como não houve elementos que pudessem modificar o entendimento acerca das irregularidades em apuração, mantém-se a matriz de responsabilização presente na peça 12, pp. 11-12.
PROPOSTA DE ENCAMINHAMENTO
Diante do exposto, submetemos os autos à consideração superior, propondo ao Tribunal:
considerar revel o responsável Wellington Damasceno Freitas (CPF: XXX.852.514-XX) , para todos os efeitos, dando-se prosseguimento ao processo, com fulcro no art. 12, § 3º, da Lei 8.443/1992; 
julgar irregulares, nos termos dos arts. 1º, inciso I, 16, inciso III, alíneas b e c, da Lei 8.443/1992, c/c os arts. 19 e 23, inciso III, da mesma Lei, as contas do responsável Wellington Damasceno Freitas (CPF: XXX.852.514-XX) , condenando-o ao pagamento das importâncias a seguir especificadas, atualizadas monetariamente e acrescidas dos juros de mora, calculadas a partir das datas discriminadas até a data da efetiva quitação do débito, fixando-lhe o prazo de quinze dias, para que comprove, perante o Tribunal, o recolhimento das referidas quantias aos cofres do Fundo Nacional de Desenvolvimento da Educação, nos termos do art. 23, inciso III, alínea "a", da citada lei, c/c o art. 214, inciso III, alínea "a", do Regimento Interno do TCU.  
		Débitos relacionados ao responsável Wellington Damasceno Freitas (CPF: XXX.852.514-XX) :
	Data de ocorrência
	Valor histórico (R$) 

	5/9/2005
	3.244,14

	20/9/2005
	3.244,14

	20/10/2005
	3.244,14

	17/11/2005
	3.244,14

	20/12/2005
	3.244,14

	29/12/2005
	3.244,14

	2/9/2005
	9.007,50

	30/9/2005
	12.312,50

	3/10/2005
	12.312,50

	1/11/2005
	12.312,50

	1/11/2005
	12.030,00

	11/4/2008
	3.238,24

	23/4/2008
	3.238,24

	4/11/2008
	3.266,43

	2/12/2008
	3.266,46

Valor atualizado do débito (com juros) em 9/9/2020: R$ 336.950,37
autorizar, desde logo, a cobrança judicial das dívidas, caso não atendidas a notificação, na forma do disposto no art. 28, inciso II, da Lei 8.443/1992;
autorizar também, desde logo, se requerido, com fundamento no art. 26, da Lei 8.443, de 1992, c/c o art. 217, §§ 1º e 2º do Regimento Interno do TCU, o parcelamento da (s) dívida (s) em até 36 parcelas, incidindo, sobre cada parcela, corrigida monetariamente, os correspondentes acréscimos legais, fixando-lhe o prazo de quinze dias, a contar do recebimento da notificação, para comprovar, perante o Tribunal, o recolhimento da primeira parcela, e de trinta dias, a contar da parcela anterior, para comprovar os recolhimentos das demais parcelas, devendo incidir, sobre cada valor mensal, atualizado monetariamente, os juros de mora devidos, no caso do débito, na forma prevista na legislação em vigor, alertando o responsável de que a falta de comprovação do recolhimento de qualquer parcela importará o vencimento antecipado do saldo devedor, nos termos do § 2º do art. 217 do Regimento Interno deste Tribunal; 
esclarecer ao responsável Wellington Damasceno Freitas (CPF: XXX.852.514-XX) que, caso se demonstre, por via recursal, a correta aplicação dos recursos do PNATE/2008, o débito poderá ser afastado, mas permanecerá a irregularidade das contas;
enviar cópia do Acórdão a ser prolatado à Procuradoria da República no Estado do AL, nos termos do § 3º do art. 16 da Lei 8.443/1992, c/c o § 7º do art. 209 do Regimento Interno do TCU, para adoção das medidas cabíveis; e
enviar cópia do Acórdão que vier a ser proferido ao Fundo Nacional de Desenvolvimento da Educação e ao responsável, para ciência;
informar à Procuradoria da República no Estado do AL, ao Fundo Nacional de Desenvolvimento da Educação e ao responsável que a presente deliberação, acompanhada do Relatório e do Voto que a fundamenta, está disponível para a consulta no endereço www.tcu.gov.br/acordaos, além de esclarecer que, caso requerido, o TCU poderá fornecer sem custos as correspondentes cópias, de forma impressa; e
informar à Procuradoria da República no Estado do AL que, nos termos do parágrafo único do art. 62 da Resolução TCU 259/2014, os procuradores e membros do Ministério Público credenciados nesta Corte podem acessar os presentes autos de forma eletrônica e automática, ressalvados apenas os casos de eventuais peças classificadas como sigilosas, as quais requerem solicitação formal.

não há

Subprocurador-Geral Lucas Rocha Furtado.

TOMADA DE CONTAS ESPECIAL. Programa Nacional de Apoio ao Sistema de Educação de Jovens e Adultos (PEJA). Programa Nacional de Apoio ao Transporte Escolar (PNATE). NÃO COMPROVAÇÃO DA BOA E REGULAR APLICAÇÃO DOS RECURSOS. OMISSÃO NO DEVER DE PRESTAR CONTAS. REVELIA. CONTAS IRREGULARES. DÉBITO.

TOMADA DE CONTAS ESPECIAL (TCE)

Secretaria de Controle Externo de Tomada de Contas Especial (SecexTCE).

Trata-se de tomada de contas especial instaurada pelo Fundo Nacional de Desenvolvimento da Educação (FNDE) , em desfavor de Wellington Damasceno Freitas, ex-Prefeito de Olho D'Água do Casado/AL, em razão de irregularidades na execução do Programa Nacional de Apoio ao Sistema de Educação de Jovens e Adultos (Peja) , exercício 2005, e de omissão no dever de prestar contas dos recursos recebidos por força do Programa Nacional de Apoio ao Transporte Escolar (Pnate) , exercício 2008.
O tomador de contas concluiu por prejuízo ao Erário de R$ 90.455,22, sendo R$ 77.445,85 relativos ao Peja/2005 e R$ 13.009,37 ao Pnate/2008.
No Tribunal, foi realizada a regular citação do responsável, em 6/3/2020. 
Quanto ao Peja/2005, foram questionados pagamentos com o mesmo cheque para vários fornecedores, impropriedades na formação de docentes e na aquisição de livros didáticos. O fundamento para citação no que se refere ao Pnate/2008 foi a omissão no dever de prestar contas. 
A unidade técnica, acompanhada pelo Ministério Público junto ao TCU, considerando a ausência de defesa e a permanência dos indícios de irregularidades, opinou pela irregularidade das contas e imputação de débito.
Declaro a revelia do responsável, para todos os efeitos, nos termos do art. 12, § 3º, da Lei 8.443/1992 e acolho os pareceres constantes dos autos como razões de decidir.
Ao não apresentar defesa, o responsável deixou de produzir prova da regular aplicação dos recursos sob sua responsabilidade, em afronta às normas que impõem aos gestores públicos tal obrigação legal 
Não há, nos autos, elementos capazes de sanar as irregularidades identificadas, que prejudicam a verificação do nexo de causalidade entre os recursos transferidos e as possíveis despesas efetuadas. 
Assim, julgo irregulares as contas de Wellington Damasceno Freitas, imputando-lhe o débito apurado. Deixo de aplicar-lhe a multa prevista no artigo 57 da Lei 8.443/1992, tendo em vista a prescrição da pretensão punitiva.
Feitas essas considerações, voto para que o Tribunal acolha a minuta de acórdão que submeto à deliberação do Colegiado.
TCU, Sala das Sessões, em 15 de fevereiro de 2022.
WALTON ALENCAR RODRIGUES 
Relator